ACORDAO-COMPLETO-2521187

ACÓRDÃO 249/2022 ATA 4/2022 - PLENÁRIO

VISTOS, relatados e discutidos estes autos de Solicitação do Congresso Nacional, encaminhada pelo presidente da Comissão de Finanças e Tributação da Câmara dos Deputados por intermédio do Ofício Pres. 70/21/CFT, por meio da qual se requer, com base na Proposta de Fiscalização e Controle 122/2017, a realização de ato de fiscalização e controle em relação ao  pagamento dos vencimentos, indenizações ou de qualquer outro tipo de espécie remuneratória para os servidores públicos e membros dos Poderes e demais entidades da República Federativa do Brasil ativos, inativos e a título de pensão;
	ACORDAM os Ministros do Tribunal de Contas da União, reunidos em sessão do Plenário, diante das razões expostas pelo relator, em:
	9.1. conhecer da presente solicitação, por estarem preenchidos os requisitos de admissibilidade previstos no art. 38, I, da Lei 8.443/1992, art. 232, inciso III, do Regimento Interno do TCU e art. 4º, inciso I, alínea "b", da Resolução TCU 215/2008;
	9.2. informar ao Presidente da Comissão de Finanças e Tributação da Câmara dos Deputados que:
	9.2.1. os objetos das fiscalizações do tipo acompanhamento TC Processo 018.709/2020-6, com mérito já apreciado pelo Plenário do TCU, e TC Processo 014.927/2021-7, ação de controle ainda em execução, são conexos com a solicitação de ação de controle e fiscalização constante do Ofício Pres. 70/21/CFT, de 4/8/2021;
	9.2.2. os processos TC Processo 002.775/2018-2 (ainda sem apreciação do mérito) e TC Processo 017.382/2006-7 (em fase recursal) versam sobre ações de controle também aptas a complementar o atendimento da solicitação de ação de fiscalização e controle contida no Ofício Pres. 70/21/CFT, de 4/8/2021;
	9.2.3. os resultados alcançados no âmbito do TC Processo 014.927/2021-7 e outras deliberações que vierem a apreciar ou modificar o mérito das ações de controle conexas com a presente solicitação lhes serão oportunamente comunicados;
	9.2.4.  entre os exercícios de 2016 e de 2020, o TCU apreciou a legalidade de mais de 520 mil atos de admissão e de concessões de aposentadorias, de pensões e reformas da esfera federal, negou registro a 8.971 deles e determinou aos órgãos ou entidades de origem que adotassem as medidas necessárias à correção das irregularidades constatadas;
	9.3. encaminhar ao solicitante, em complemento às informações acima descritas, o inteiro teor dos Acórdão 1055/2021-TCU-Plenário, 3332/2015-TCU-Plenário e 1741/2016-TCU-Plenário, bem como dos documentos às peças 13, 14 e 24 destes autos;
	9.4. informar aos relatores do TC Processo 014.927/2021-7, do TC Processo 018.709/2020-6, do TC Processo 002.775/2018-2 e dos recursos interpostos contra a decisão de mérito proferida no TC Processo 017.382/2006-7 que os mencionados processos são conexos a este e alertar que, quando da apreciação do mérito ou dos recursos interpostos, deve-se juntar a estes autos cópia do acórdão proferido, do relatório e do voto que o fundamentaram e das peças processuais consideradas necessárias ao atendimento integral da presente Solicitação do Congresso Nacional;
	9.5. estender, por força do art. 14, inciso III, da Resolução TCU 215/2008, os atributos definidos no art. 5º da mesma resolução aos processos TC Processo 014.927/2021-7, TC Processo 018.709/2020-6, TC Processo 002.775/2018-2 e TC Processo 017.382/2006-7, em razão da conexão integral dos respectivos objetos com o da presente solicitação;
	9.6. juntar cópia desta deliberação a todos os processos conexos mencionados no item anterior, nos termos do art. 14, inciso V, da Resolução TCU 215/2008;
	9.7. considerar parcialmente atendida a presente Solicitação do Congresso Nacional, nos termos do art. 17, § 2º, inciso II, da Resolução-TCU 215/2008;
	9.8. sobrestar a apreciação destes autos até que sejam encaminhadas as informações relativas aos resultados dos processos conexos ainda sem decisão de mérito ou em fase recursal, necessárias ao integral cumprimento desta solicitação, com fundamento no art. 47 da Resolução-TCU 259/2014, c/c o art. 6º, inciso I, da Resolução-TCU 215/2008;
	9.9. dar ciência desta decisão ao Presidente da Comissão de Finanças e Tributação da Câmara dos Deputados.

Solicitação do Congresso Nacional em que se requer a realização de ato de fiscalização e controle junto aos órgãos responsáveis pelo pagamento dos vencimentos, indenizações ou de qualquer outro tipo de espécie remuneratória para os servidores públicos e membros dos Poderes e demais entidades (ativos, inativos e a título de pensão).

Órgãos e entidades da Administração Pública Federal.

3. Interessado: Presidente da Comissão de Finanças de Tributação da Câmara dos Deputados.

13.1. Ministros presentes: Bruno Dantas (na Presidência), Walton Alencar Rodrigues, Benjamin Zymler, Augusto Nardes, Aroldo Cedraz (Relator), Vital do Rêgo, Jorge Oliveira e Antonio Anastasia.
13.2. Ministros-Substitutos presentes: Augusto Sherman Cavalcanti, Marcos Bemquerer Costa e Weder de Oliveira.

AROLDO CEDRAZ

Adoto como relatório, com os ajustes necessários, a instrução da secretaria responsável pela análise da demanda (peça 24) , que contou com a anuência do corpo diretivo da unidade (peças 25-26) :
"Trata-se de Solicitação do Congresso Nacional (SCN) formulada pelo Presidente da Comissão de Finanças e Tributação da Câmara dos Deputados,  Exmo. Sr. Deputado Federal Júlio Cesar, em atenção à Proposta de Fiscalização e Controle (PFC) 122/2017, do Exmo. Sr. Deputado Federal Ênio Verri.
2.	Por meio do Ofício Pres. 70/21/CFT, de 4/8/2021, o solicitante requereu ao Tribunal de Contas da União (TCU) a realização de ato de 
fiscalização e controle junto aos órgãos responsáveis pelo pagamento dos vencimentos, indenizações ou de qualquer outro tipo de espécie remuneratória para os servidores públicos e membros dos Poderes e demais entidades da República Federativa do Brasil ativos, inativos e a título de pensão conforme justificado.
I. EXAME DE ADMISSIBILIDADE
3.	De acordo com os arts. 38, I, da Lei 8.443/1992, arts. 232, III, do Regimento Interno do TCU e 4º, I, "b", da Resolução TCU 215/2008, o Presidente da Comissão de Finanças e Tributação da Câmara dos Deputados detém legitimidade para solicitar a realização de fiscalização ao TCU. 
4.	Assim, deve-se conhecer do Ofício Pres. 70/21/CFT como Solicitação do Congresso Nacional (SCN) .
II. EXAME TÉCNICO
5.	Do Relatório Prévio da PFC 122/2017 extrai-se que possíveis violações ao instituto do teto remuneratório e ao regime de subsídio indicadas pelo autor da proposta, Exmo. Sr. Deputado Federal Ênio Verri, justificam realizar ação de fiscalização e controle relacionada ao tema.
6.	Ocorre que tais violações e outras situações afetas à gestão de folhas de pagamento dos órgãos e das entidades federais já vêm sendo fiscalizadas pelo TCU mediante várias ações de controle.
7.	Dentre elas, vale destacar i) a Fiscalização Contínua de Folhas de Pagamento (ACOM Processo 018.709/2020-6 e RACOM Processo 014.927/2021-7) ; ii) a apreciação da legalidade dos atos de admissão de pessoal, bem como das concessões de aposentadoria, reformas e pensões, e; iii) ações de controle sobre situações específicas relacionadas ao tema.
8.	Exceto quanto a apreciação de atos de pessoal, que não gera subsídios capazes de suprir a realização da fiscalização demandada por ocorrer de modo difuso em diversos processos, as informações proporcionadas pelas demais ações de controle instauradas são capazes de atender a solicitação em exame. 
9.	Como se analisará, além da Fiscalização Contínua de Folhas de Pagamento, são ações de controle que possuem objetos conexos ao da presente solicitação:  i)  fiscalização realizada sobre o pagamento da gratificação por exercício cumulativo de jurisdição (RA Processo 002.775/2018-2) , e; ii) representação autuada para verificar descumprimento por parte dos órgãos do Ministério Público da União (MPU) à determinação constitucional de remunerar seus membros exclusivamente por subsídio (REPR Processo 017.382/2006-7) .
II.I. Fiscalização Contínua de Folhas de Pagamento (ACOM Processo 018.709/2020-6 e RACOM Processo 014.927/2021-7) 
10.	A Secretaria de Fiscalização de Integridade de Atos e Pagamentos de Pessoal e de Benefícios Sociais do TCU (Sefip/TCU) acompanha aspectos da gestão das folhas de pagamento federais a partir de cruzamentos de bases dados públicas desde o exercício de 2015. 
11.	Este acompanhamento, promovido no âmbito da Fiscalização Contínua de Folhas de Pagamento, tem se revelado estratégico em face dos limites à expansão dos gastos dos poderes da União definidos pela Emenda Constitucional 95/2016 e da necessidade de conferir mais efetividade aos controles sobre a execução da despesa com pessoal. 
12.	Dentre as edições mais recentes, o ACOM Processo 018.709/2020-6, sob a relatoria do Min. Jorge Oliveira, realizado entre 1º/6/2020 e 31/3/2021, acompanhou a atuação de 603 órgãos e entidades integrantes da Administração Pública Federal sobre indícios de irregularidades detectados em suas folhas de pagamento a partir do cruzamento de bases de dados e utilizou as informações geradas para identificar oportunidades de melhoria na gestão das unidades fiscalizadas.
13.	Tal acompanhamento constatou que:  (i)  a correção de irregularidades nas folhas gerou economia estimada em R$¿386 milhões ao ano em 2020;  (ii)  irregularidades não identificadas devido à falta de integração entre as bases de dados dos entes podem gerar R$ 21 milhões de prejuízo ao ano para a União;  (iii)  bases de dados necessárias aos cruzamentos deixaram de ser tempestivamente disponibilizadas;  (iv)  158 órgãos e entidades apresentaram prazos médios para esclarecer indícios de irregularidades acima dos  observados em três quartos das unidades acompanhadas; e  (v)  jornadas de trabalho excessivas podem prejudicar a saúde de servidores que acumulam vínculos públicos ou privados e comprometer a qualidade de serviços públicos.
14.	O mérito da fiscalização foi apreciado pelo Plenário do TCU em 5/5/2021, oportunidade em que a Corte, por meio do Acórdão 1055/2021-TCU-Plenário, dentre outras medidas, deliberou:
9.1. comunicar à Comissão de Fiscalização Financeira e Controle da Câmara dos Deputados e à Comissão de Transparência, Governança, Fiscalização e Controle e Defesa do Consumidor do Senado Federal que:
9.1.1. em razão da insuficiente regulamentação do conceito de compatibilidade de horários, para efeito de acumulação remunerada de cargos públicos e/ou atividades privadas, a Administração Pública não dispõe de instrumentos para evitar que seus quadros se submetam a jornadas acumuladas excessivas, conforme apontado no relatório do acompanhamento de irregularidades em folhas de pagamento de entes federais objeto deste Acórdão;
9.1.2. a falta de integração entre as bases de dados dos entes da Federação pode gerar prejuízos à União estimados em R$ 21 milhões anuais;
9.1.3. as normas existentes ou em formulação relativas ao sistema integrado de bases de dados requerido pelo art. 12 da Emenda Constitucional 103/2019 não preveem sanções aplicáveis a governantes e gestores que não informem os respectivos dados na forma e no prazo necessários para que aquele sistema possa atender integralmente as finalidades para as quais concebido;
9.2. recomendar à Casa Civil da Presidência da República e ao Ministério da Economia que avaliem a conveniência e a oportunidade de:
9.2.1. serem realizados aperfeiçoamentos normativos que possibilitem à Administração Pública impedir que seus quadros se submetam a jornadas acumuladas excessivas, com a definição, entre outros aspectos considerados pertinentes, da forma e da periodicidade com que os gestores devem aferir a efetiva compatibilidade de acumulação de cargos;
9.2.2. ser incorporada, aos normativos que disciplinam ou disciplinarão o funcionamento do sistema integrado de bases de dados requerido pelo art. 12 da Emenda Constitucional 103/2019, a previsão de aplicação de sanções a governantes e gestores que não informem os respectivos dados na forma e no prazo necessários para que aquele sistema possa atender integralmente as finalidades para as quais concebido;
[...]
15.	Vale registrar o fato de a referida decisão não ter sido alvo de recursos, razão pela qual todas as suas disposições permanecem hígidas e produzindo efeitos.
16.	Já a sétima edição deste acompanhamento, iniciado em 1º/6/2021 e com previsão de se encerrar em 31/3/2022, ocorre no âmbito do Relatório de Acompanhamento (RACOM) Processo 014.927/2021-7, sob a relatoria do Ministro-Substituto Augusto Sherman.
17.	São objetos desta fiscalização: (i) a gestão de 594 organizações federais no que se refere à apuração de possíveis irregularidades verificadas nas suas folhas de pagamento; (ii) providências adotadas para o cumprimento de três acórdãos do TCU proferidos nas edições da Fiscalização Contínua de Folhas de Pagamento realizadas nos exercícios de 2018, 2019 e 2020, e; (iii) medidas em curso na esfera federal para a utilização do eSocial por órgãos e entidades públicos. 
18.	Tal ação de controle adota metodologia que busca induzir as próprias unidades responsáveis pela gestão das folhas de pagamento a apurarem os fatos e, se for o caso, a adotarem providências para cessar violações às normas de regência (Infográfico 1) .
Infográfico 1 - Etapas da fiscalização contínua de Folhas de Pagamento 
        Fonte: Diretoria de Auditoria de Pessoal (Diaup/Sefip-TCU) 
19.	Assim como nas edições anteriores da fiscalização, os indícios de irregularidades acompanhados são detectados a partir de cruzamentos das bases de dados das unidades fiscalizadas com dados de folhas de pagamento das demais esferas de governo e de outras bases de dados custodiadas pelo TCU no Laboratório de Informações de Controle (LabContas) , conforme representado no Infográfico 2.
Infográfico 2 - Bases de dados utilizadas
         Fonte: Diretoria de Auditoria de Pessoal (Diaup/Sefip-TCU) 
20.	Vale lembrar que o Sistema Integrado de Administração de Pessoal (Siape) congrega informações cadastrais e financeiras das folhas dos órgãos e das entidades vinculados ao Poder Executivo, inclusive de estatais dependentes e de servidores civis dos comandos militares. 
21.	Por seu turno, a base denominada Extra-Siape é formada por dados das folhas de pagamento de 87 órgãos e entidades da União que não utilizam o Siape, inclusive onze estatais federais, cujos dados cadastrais e financeiros são enviados ao TCU mês a mês pelas próprias unidades. 
22.	Subsidiariamente, os dados financeiros e cadastrais de 331 entidades federais que também não utilizam o Siape, conselhos profissionais em sua maioria, são acompanhados com base no  Relatório Anual de Informações Sociais (Rais) .
23.	Conjugadas todas as bases, o conjunto dos vínculos federais utilizados nos cruzamentos desta fiscalização (ativos, inativos e pensionistas) alcançou 2,7 milhões (Gráfico 1) .
Gráfico 1 - Composição dos vínculos federais acompanhados por fonte 
          Fonte: Elaboração própria com base nos dados do Módulo Indícios do e-Pessoal (abr/2021) 
24.	Dentre outras bases auxiliares utilizadas, vale destacar o cruzamento de dados cadastrais de contribuintes (CPF e CNPJ) , do Sistema Nacional de Informações de Registro Civil (Sirc) , da Justiça Eleitoral e do Sistema de Informações sobre Orçamentos Públicos em Educação (Siope) . 
25.	Decerto, graças ao emprego de recursos computacionais e ao protagonismo atribuído aos próprios gestores para a apuração dos fatos, o acompanhamento em exame abrange as despesas com folhas de pagamento realizadas por 594 órgãos e entidades da Administração Pública Federal de variados perfis, conforme apresentado no Gráfico 2.
 Gráfico 2 - Perfis dos órgãos e entidades acompanhados
    Fonte: Módulo Indícios do e-Pessoal / TCU
26.	Embora o acompanhamento em análise ainda esteja em andamento, já foram detectados mais de sessenta mil indícios de irregularidades mediante a verificação das folhas de pagamento editadas de janeiro a junho de 2021 pelas organizações federais fiscalizadas. 
27.	A soma destas ocorrências aos 58,3 mil indícios de exercícios anteriores cujas apurações ainda não haviam sido validadas até 1º/1/2021, perfaz 119,1 mil situações que foram ou estão sendo acompanhadas nesta fiscalização. 
28.	Indo além dos quantitativos e tendo em conta a taxa de sucesso observada, a resolução dos indícios de irregularidade notificados às unidades em 2021 e ainda em fase de apuração pode gerar cerca de R$ 53 milhões de economia mensal aos cofres públicos. 
29.	Quando considerados os indícios detectados em exercícios anteriores que também se encontram em fase de apuração, esse resultado alcança o montante de R$ 569 milhões (Gráfico 3) .
Gráfico 3 - Indícios acompanhados e respectiva economia mensal potencial

            Fonte: Módulo Indícios do e-Pessoal / TCU (15/9/2021) 
30.	Malgrado os indícios de irregularidades em folhas de pagamento apareçam em maior número nos órgãos do executivo, tais ocorrências estão presentes em todos os segmentos acompanhados como se pode notar na Tabela 1.
Tabela 1 - Indícios por segmento das UJ acompanhadas
	Segmento
	Quantidade de vínculos (A) 
	Quantidade de indícios (B) 
	Incidência (B*100/A) 

	Autarquias ou Fundações
	 209.457 
	23.233
	 11,09%

	Conselhos profissionais
	 15.911 
	259
	 1,63% 

	Estatais dependentes
	 85.424 
	856
	 1,00% 

	Estatais não dependentes
	 344.830 
	3.290
	 0,95% 

	Instituições Federais de Ensino
	 441.575 
	39.924
	 9,04% 

	Judiciário
	 141.239 
	6.007
	 4,25%

	Legislativo
	 35.619 
	5.945
	 16,69% 

	Ministério Público
	 22.154 
	406
	 1,83% 

	Órgãos do Poder Executivo
	 590.293 
	55.517
	 9,40% 

	Regulação
	 11.776 
	64
	 0,54% 

	Segurança
	 871.817 
	15.389
	 1,77% 

	Total
	 2.770.095 
	150.890
	 5,45% 

                       Fonte: Módulo Indícios do e-Pessoal / TCU (15/9/2021) 
31.	Quanto ao espectro de possíveis irregularidades acompanhado, cabe destacar que, além do pagamento de parcelas incompatíveis com o regime de subsídio, outras 29 tipologias distribuídas em oito agrupamentos de indícios estão sendo verificados, conforme indicado na Tabela 2 (íntegra das tipologias ao Apêndice A) .
Tabela 2 - Tipos de irregularidades acompanhados
	Agrupamento
	Tipologias

	1. Acumulações ilícitas ou incompatíveis
	04

	2. Atos de pessoal e falhas cadastrais
	11

	3. Auxílios pagos em duplicidade
	02

	4. Cargo ou emprego público ocupado por pessoa impedida
	02

	5. Pagamentos efetuados a pessoas falecidas
	02

	6. Parcelas indevidas
	04

	7. Pensões pagas a quem não faz jus
	03

	8. Violações ao teto remuneratório
	02

	Total
	30

                                Fonte: Elaboração própria com base no RACOM Processo 014.927/2021-7
32.	Como se depreende da abrangência dos acompanhamentos em análise, tanto no que tange às unidades fiscalizadas (§§ 12, 24 e 30) quanto às situações verificadas (§ 13 e 31) , a solicitação para a realização de ação de fiscalização e controle sobre os pagamentos realizados por órgãos e entidades federais a ativos, inativos e pensionistas (§ 2º) se encontra integralmente neles contemplada.
33.	Assim, tendo em conta o fato de uma das fiscalizações descritas já ter tido seu mérito apreciado pelo Plenário do TCU, propõe-se:
a) nos termos do art. 13 da Resolução TCU 215/2008, informar aos relatores do ACOM Processo 018.709/2020-6 e do RACOM Processo 014.927/2021-7 que os mencionados processos são conexos a esta solicitação;
b) também com fulcro no art. 13 da Resolução TCU 215/2008, informar ao relator do RACOM Processo 014.927/2021-7 que será necessário, quando do julgamento do mérito, o encaminhamento a estes autos de cópia do acórdão proferido, do relatório e do voto que o fundamentaram e das peças processuais consideradas necessárias ao atendimento da solicitação do Congresso Nacional;
c) informar ao Presidente da Comissão de Finanças e Tributação da Câmara dos Deputados, Exmo. Sr. Deputado Federal Júlio Cesar, que: i) os objetos das fiscalizações do tipo acompanhamento ACOM Processo 018.709/2020-6, com mérito já apreciado pelo Plenário do TCU, e RACOM Processo 014.927/2021-7, ação de controle ainda em execução, são conexos e atendem integralmente a solicitação de ação de controle e fiscalização constante do Ofício Pres. 70/21/CFT, de 4/8/2021; ii) os resultados alcançados no âmbito do RACOM Processo 014.927/2021-7 lhes serão comunicados tão logo o mérito do processo seja apreciado pelo Tribunal;
d) encaminhar ao Presidente da Comissão de Finanças e Tributação da Câmara dos Deputados, Exmo. Sr. Deputado Federal Júlio Cesar cópia do inteiro teor do Acórdão 1055/2021-TCU-Plenário, da íntegra desta instrução, bem como dos documentos acostados às peças 13 e 14 destes autos;
e) em observância ao disposto no art. 14, III, da Resolução TCU 215/2008, estender os atributos definidos no art. 5º da referida norma ao processo em apreço às fiscalizações do tipo acompanhamento ACOM Processo 018.709/2020-6 e RACOM Processo 014.927/2021-7.
II.II. Exame de atos de pessoal
34.	Em cumprimento a suas atribuições constitucionais o TCU aprecia, para fins de registro, a legalidade dos atos de admissão de pessoal e de concessão de aposentadoria, reforma e pensão efetuados no âmbito da Administração Pública Federal (art. 71, III, da Constituição) .
35.	No exercício desta competência, como se verifica na Tabela 3, entre os exercícios de 2016 e 2020 a Corte negou registro a 8.971 atos por considerá-los ilegais.  
Tabela 3 - Atos de pessoal apreciados pelo TCU entre os exercícios de 2016 a 2020
	Atos de pessoal
	2016
	2017
	2018
	2019
	2020
	Total

	Apreciados conclusivamente:
	80.997
	76.442
	143.006
	111.458
	108.399
	520.302

	a) ilegais
	1.898
	1.113
	1.287
	1.278
	3.395
	8.971

	b) legais
	59.406
	60.119
	97.177
	82.721 
	91.840
	391.263

	c) prejudicados por perda de objeto e por inépcia do ato
	19.693
	15.210
	44.542
	27.454
	13.164
	120.063

Fonte: Secretaria-Geral de Controle Externo do TCU (Segecex/TCU) .
36.	Sempre que conclui pela ilegalidade do ato apreciado, o Tribunal determina ao órgão ou entidade de origem a adoção de medidas necessárias à correção da irregularidade, a exemplo dos comandos contidos nos excertos de acórdãos reproduzidos no Quadro 1.
Quadro 1 - Exemplos de comandos corretivos exarados sobre atos ilegais
	Acórdão
	Irregularidade
	Determinação

	17249/2021-TCU-1ª Câmara, Rel. Min. Walton Alencar Rodrigues
	Pagamento de quintos derivados de exercício de função inerente ao cargo
	[...] promova a exclusão, no prazo 15 (quinze) dias, contados a partir da ciência desta deliberação, sujeitando-se a autoridade administrativa omissa à responsabilidade solidária, da rubrica apontada em face de manifesta ilegalidade, uma vez que o seu pagamento não encontra respaldo na jurisprudência deste Tribunal; [...]

	17208/2021-TCU-2ª Câmara, Rel. Min. Substituto Marcos Bemquerer
	Inclusão da vantagem "opção" nos proventos em desacordo com a legislação de regência
	[...] abstenha-se de realizar pagamentos referentes à parcela indevida da rubrica "opção", sujeitando-se a autoridade administrativa omissa à responsabilidade solidária, nos termos do art. 262, caput, do Regimento Interno/TCU; [...] emita novo ato de concessão de aposentadoria em favor do interessado, livre da irregularidade ora apontada, e promova o seu cadastramento no sistema e-Pessoal, submetendo-o a este Tribunal, nos termos da IN/TCU 78/2018.

	17159/2021-TCU-2ª Câmara, Rel. Min. Augusto Nardes
	Contagem ponderada de tempo de serviço em desacordo com a jurisprudência do TCU e do STF
	[...] verifique se o interessado preenche requisitos para se aposentar com base em outro fundamento legal vigente e, em caso afirmativo e em comum acordo com o servidor, emita novo ato e o submeta à apreciação deste Tribunal, via e-Pessoal, no prazo de 30 (trinta) dias, ou, em caso negativo, promova o retorno à ativa do interessado;[...]

	Acórdão 16456/2021-TCU-Segunda Câmara, Rel. Min. Substituto Marcos Bemquerer
	Pagamento de "quintos/décimos" e de "opção de cargo em comissão" com a remuneração na forma de subsídio
	[...] abstenha-se de realizar pagamentos referentes às parcelas ora impugnadas no ato de alteração de aposentadoria do interessado ("quintos/décimos" e "opção de cargo em comissão") , sujeitando-se a autoridade administrativa omissa à responsabilidade solidária, nos termos do art. 262, caput, do Regimento Interno/TCU; [...] emita novo ato de alteração de concessão de aposentadoria em favor do [interessado], livre das irregularidades verificadas, e promova o seu cadastramento no sistema e-Pessoal, submetendo-o a este Tribunal, nos termos da IN/TCU 78/2018.

Fonte: Elaboração própria
37.	Como adiantado, a apreciação sobre a legalidade de atos de pessoal se dá de modo difuso no bojo de numerosos processos, de sorte que não é possível associar seus objetos àquele indicado na solicitação de fiscalização em exame. 
38.	Decerto, de acordo com os dados do Sistema de Atos de Pessoal do TCU (e-Pessoal) , ao fim de outubro de 2021 tramitavam 4.392 processos dedicados ao exame de 9.061 mil atos de pessoal. 
39.	 Não obstante, considerando a expressividade dos resultados alcançados nos últimos exercícios (§ 34) , propõe-se informar ao Presidente da Comissão de Finanças e Tributação da Câmara dos Deputados que, entre os exercícios de 2016 e de 2020,  o TCU apreciou a legalidade de mais de 520 mil atos de admissão e de concessões de aposentadorias, de pensões e reformas da esfera federal, negou registro a 8.971 deles e determinou aos órgãos ou entidades de origem que adotassem as medidas necessárias à correção das irregularidades constatadas.  
II.III. Outras ações de controle
40.	Dentre os processos existentes no TCU relacionados à gestão de folhas de pagamentos dos órgãos e das entidades federais, verificou-se a existência de outros dois cujos objetos vão ao encontro da proposta de fiscalização e controle que originou a presente solicitação.
41.	Tais processos são: i) fiscalização realizada sobre o pagamento da gratificação por exercício cumulativo de jurisdição (RA Processo 002.775/2018-2) , e; ii) representação autuada para verificar o descumprimento por parte dos órgãos do Ministério Público da União (MPU) à determinação constitucional de remunerar seus membros exclusivamente por subsídio (REPR Processo 017.382/2006-7) .
42.	Diante da conexão dos objetos tratados nos referidos processos com a fiscalização requerida na solicitação do Congresso Nacional, discorre-se a seguir sobre cada um deles.
II.III.I. Fiscalização sobre o pagamento da gratificação por exercício cumulativo de jurisdição (RA Processo 002.775/2018-2) 
43.	Originalmente relatada pelo Min. José Múcio Monteiro e atualmente sob a relatoria do Min. Raimundo Carreiro, a fiscalização em exame objetivou avaliar os controles sobre o pagamento da Gratificação por Exercício Cumulativo de Jurisdição (GECJ) instituída pelas Leis 13.093/2015 (Justiça Federal) ; 13.094/2015 (Justiça do Distrito Federal e Territórios) ; 13.095/2015 (Justiça do Trabalho) , e; 13.096/2015 (Justiça Militar da União) .
44.	Além do Superior Tribunal Militar e do Tribunal de Justiça do Distrito Federal e Territórios, as gestões dos cinco tribunais regionais federais e dos 24 tribunais regionais do trabalho foram fiscalizadas no que se refere aos controles aplicados ao pagamento da referida vantagem.
45.	A partir das informações obtidas, a equipe de auditoria concluiu que dispositivos das resoluções administrativas que disciplinavam a GECJ conflitavam com o objetivo expresso nas justificativas dos projetos das leis instituidoras da gratificação, com regras constitucionais e com resolução do Conselho Nacional de Justiça (CNJ) .
46.	Após manifestação do Ministério Público junto ao TCU, o processo foi pautado pelo relator para ser apreciado pelo Plenário do TCU na sessão de julgamento do dia 28/4/2021. 
47.	Contudo, em face de pedidos formulados por associações de magistrados para ingressarem nos autos como interessados e apresentarem informações relevantes ao deslinde da matéria discutida na fiscalização, o relator Min. Raimundo Carreiro decidiu acolher os pleitos e notificar outras entidades de classe representativas dos interessados que não haviam se manifestado para que apresentassem as alegações que entendessem pertinentes.
48.	Decerto, verificou-se nas folhas de pagamento de órgãos do Poder Judiciário da União que a gratificação pelo exercício cumulativo de jurisdição constitui importante parcela remuneratória percebida pelos magistrados federais conforme apresentado na Tabela 4.
Tabela 4 - GECJ paga aos magistrados federais
	Vinculação
	Magistrados (A) 
	Ocorrências (B) 
	Incidência (%) [B/A*100]
	Montante mensal (R$) 

	Justiça Federal
	1.961
	1.793
	91,43
	17.683.539,72

	Justiça do Trabalho
	3.486
	839
	24,07
	7.349.272,86

	Tribunal de Justiça do Distrito Federal e Territórios
	377
	354
	93,90
	1.823.154,63

	Justiça Militar
	38
	16
	42,11
	90.211,93

	Total
	5.862
	3.002
	51,21
	26.946.179,14

Fonte: Diaup/Sefip-TCU com base nas folhas dos tribunais do Poder Judiciário da União de abril/2021
49.	Cumpre assentar que os montantes mensais indicados na Tabela 4 não correspondem aos valores efetivamente percebidos em razão de o subsídio que remunera os magistrados pelas atividades ordinárias ser próximo ao do teto remuneratório. Assim, a parcela da gratificação em exame que ultrapassa o teto após somada ao subsídio e outras eventuais parcelas remuneratórias é regularmente deduzida da remuneração bruta. 
50.	Após o cumprimento das últimas medidas saneadoras requeridas, o processo em tela aguarda instrução da Secretaria de Fiscalização de Integridade de Atos e Pagamentos de Pessoal e de Benefícios Sociais (Sefip/TCU) sobre as manifestações apresentadas pelas entidades representativas dos magistrados para ser submetido à nova apreciação do relator.
51.	Embora ainda pendente de apreciação de mérito, trata-se de processo relevante para esta solicitação, haja vista que, como se extrai da Proposta de Fiscalização e Controle (PFC) 122/2017, entre as justificativas apresentadas para a realização de ação de fiscalização e controle sobre as remunerações e os proventos pagos na esfera federal foi dado realce aos pagamentos de outras parcelas remuneratórias aos magistrados.
52.	Assim, em razão do amplo número de órgãos do Poder Judiciário da União fiscalizados (§ 50) e da relevância das situações verificadas (§§ 51 e 5128) , propõe-se informar ao relator do RA Processo 002.775/2018-2 que o mencionado processo é conexo a esta solicitação, razão pela qual será necessário, quando da apreciação do seu mérito, o encaminhamento a estes autos de cópia do acórdão proferido, do relatório e do voto que o fundamentaram e das peças processuais consideradas necessárias ao atendimento da solicitação do Congresso Nacional.
53.	A par dessa medida, deve-se informar ao Presidente da Comissão de Finanças e Tributação da Câmara dos Deputados que a fiscalização RA Processo 002.775/2018-2 corresponde à ação de controle em curso apta a complementar o atendimento integral da solicitação de ação de fiscalização e controle contida no Ofício Pres. 70/21/CFT, de 4/8/2021, bem como que, assim que o mérito do processo for apreciado pelo Tribunal, dar-se-á notícia dos resultados alcançados.
54.	Por fim, em observância ao disposto no art. 14, III, da Resolução TCU 215/2008, propõe-se estender os atributos definidos no art. 5º da mesma norma ao RA Processo 002.775/2018-2. 
II.III.II. Descumprimento, por parte dos órgãos do MPU, à determinação constitucional de remunerar seus membros exclusivamente por subsídio (REPR Processo 017.382/2006-7) 
55.	Trata-se de representação originalmente relatada pela Min. Ana Arraes que trata de descumprimento do disposto no art. 39, § 4º, da Constituição Federal pelos órgãos integrantes do MPU mediante o pagamento de valores de incorporação de "quintos" a seus membros com base em resolução editada pelo Conselho Nacional do Ministério Público (CNMP) . 
56.	Por meio do Acórdão 3332/2015-TCU-Plenário, Rel. Ministra Ana Arraes, a Corte conheceu da representação e, no mérito, a considerou procedente. 
57.	Na referida decisão também se deliberou:
[...]
9.2. considerar que o inciso V do art. 4º da Resolução CNMP 9, de 5 de junho de 2006, colide com as disposições do § 4º do art. 39 da Constituição Federal, o que acarreta ausência de fundamentação para pagamentos decorrentes de sua aplicação;
9.3. fixar o prazo de 15 (quinze) dias para que os órgãos integrantes do Ministério Público da União passem a remunerar seus membros exclusivamente por meio de subsídio em parcela única, conforme disposto no art. 39, § 4º, da Constituição Federal, ressalvadas as verbas de caráter indenizatório, dentre as quais não se incluem aquelas decorrentes da incorporação de "quintos/décimos" e do pagamento de "opção", previstas no inciso V do art. 4º da Resolução CNMP 9/2006;
9.4. determinar aos órgãos integrantes do Ministério Público da União que cobrem de seus membros os valores eventualmente pagos de forma diversa à sistemática de remuneração referida no item anterior, respeitada a prescrição quinquenal; 
[...]
58.	Tal acórdão foi objeto de embargos de declaração que foram parcialmente acolhidos pelo Acórdão 1741/2016-TCU-Plenário, oportunidade em que se esclareceu, entre outros aspectos, que o cumprimento dos subitens 9.3 e 9.4 da decisão embargada deveria respeitar os princípios do contraditório e da ampla defesa a serem exercitados individualmente junto aos interessados.
59.	Posteriormente, diversos pedidos de reexame foram apresentados. 
60.	O relator destes recursos, Ministro Vital do Rêgo, os conheceu e conferiu efeito suspensivo aos subitens 9.2, 9.3 e 9.4 do Acórdão 3332/2015-TCU-Plenário.
61.	Do último despacho proferido nos autos pelo relator dos recursos, extrai-se que:
4. A Secretaria de Recursos (Serur) , em uníssono (peças 144 a 146) , propõe o conhecimento dos recursos interpostos para, no mérito, dar-lhes provimento parcial de sorte a tornar sem efeito o subitem 9.4 da decisão recorrida, que determinava a devolução dos valores pagos indevidamente, para que seja expedida nova determinação de modo a serem devolvidos apenas os valores que tenham superado o teto remuneratório constitucional, respeitada a prescrição quinquenal.
62.	Não obstante, tendo em conta a repercussão do tema no âmbito do Ministério Público Federal e considerando o disposto no art. 81, II, da Lei 8.443/1992, c/c o art. 280 do RI/TCU, antes de submeter o mérito dos recursos ao Plenário do TCU, o Ministro Relator Vital do Rego solicitou o pronunciamento do MPTCU.
63.	De acordo com o que consta nos autos da representação em análise: i) o mérito dos referidos recursos pende de apreciação, e; ii) remanesce o efeito suspensivo conferido aos 9.2, 9.3 e 9.4 do Acórdão 3332/2015-TCU-Plenário.
64.	Vale destacar o fato de, no âmbito da Fiscalização Contínua de Folhas de Pagamento, haver 1.155 indícios de pagamentos de "quintos" a membros do MPU que aguardam deliberação final da Corte sobre o tema para que possam ser resolvidos pelos órgãos de origem.
65.	Conforme apresentado na Tabela 5, pôde-se apurar nas folhas de pagamento dos órgãos do MPU que a situação ainda persiste em relação à parcela expressiva das ocorrências detectadas.
Tabela 5 - VPNI de incorporação de quintos/décimos nas folhas de membros do MPU
	Ramo
	Membros ativos 
	Membros inativos  
	Instituidores de pensão
	Montante mensal (R$) 

	Ministério Público do Trabalho
	180
	90
	-
	919.468,93

	Ministério Público Federal
	166
	67
	23
	814.206,37

	Ministério Público Militar
	6
	4
	-
	34.191,44

	Ministério Público do Distrito Federal e Territórios
	-
	12
		33.060,00

	Total
	352
	161
	23
	1.800.926,74

Fonte: Diaup/Sefip-TCU com base nas folhas do MPU de abr/2021
66.	Por outro lado, cumpre esclarecer que os montantes mensais indicado na Tabela 5 não correspondem aos valores efetivamente percebidos em razão de o subsídio que remunera os membros do MPU pelas atividades ordinárias ser próximo ao do teto remuneratório. Assim, a parcela da gratificação em exame que ultrapassa o teto após somada ao subsídio e outras eventuais parcelas remuneratórias é regularmente deduzida da remuneração bruta.
67.	Tendo em conta o fato de as irregularidades tratadas na Representação (REPR) Processo 017.382/2006-7 ainda persistirem (§§ 69-71) , propõe-se informar ao relator dos recursos interpostos sobre as decisões proferidas que o mencionado processo é conexo a esta solicitação e cientificá-lo de que será necessário, quando do julgamento do mérito dos pedidos de reexame em trâmite, o encaminhamento a estes autos de cópia do acórdão proferido, do relatório e do voto que o fundamentaram e das peças processuais consideradas necessárias ao atendimento da solicitação do Congresso Nacional objeto deste processo.
68.	Isso porque, embora já apreciado no mérito, o TCU deve informar ao colegiado solicitante as deliberações sobre recursos interpostos contra decisões proferidas em processos de interesse do Congresso Nacional (art. 17, § 3º, da Resolução TCU 2015/2008) .
69.	Além disso, deve-se informar ao Presidente da Comissão de Finanças e Tributação da Câmara dos Deputados que a Representação (REPR) Processo 017.382/2006-7 corresponde à ação de controle em curso apta a complementar o atendimento integral da solicitação de ação de fiscalização e controle contida no Ofício Pres. 70/21/CFT, de 4/8/2021,  encaminhar-lhe cópia do inteiro teor dos Acórdão 3332/2015-TCU-Plenário e 1741/2016-TCU-Plenário  e esclarecer que, após o mérito dos pedidos de reexame ser apreciado pelo Tribunal, dar-se-á notícia dos resultados.
70.	Por fim, em observância ao disposto no art. 14, III, da Resolução TCU 215/2008, estender os atributos definidos no art. 5º da mesma norma a REPR Processo 017.382/2006-7.
II.IV. Outras considerações
71.	Considerando as conclusões do presente exame, propõe-se informar ao solicitante que o atendimento integral da solicitação de ação de fiscalização e controle contida no Ofício Pres. 70/21/CFT, de 4/8/2021, se dá mediante o envio do inteiro teor do acórdão que apreciou o mérito do processo ACOM Processo 018.709/2020-6, referente à Fiscalização Contínua de Folhas de Pagamento.
72.	De forma complementar, também por meio da informação dos resultados alcançados pelo  TCU com a apreciação da legalidade dos atos de admissão, e de concessões de aposentadorias, reformas e pensões, bem assim das deliberações que vierem a apreciar ou modificar o mérito das ações de controle conexas.
73.	Por conseguinte, propõe-se juntar cópia da deliberação que vier a ser adotada neste processo a todos os processos reconhecidos como conexos, conforme determina o art. 14, V, da Resolução TCU 215/2008.
74.	Ao final, propõe-se dar ciência da decisão que vier a ser adotada ao Presidente da Comissão de Finanças e Tributação da Câmara dos Deputados, Exmo. Sr. Deputado Federal Júlio Cesar, nos termos da minuta de aviso constante do Apêndice B.
75.	Além disso, malgrado o presente processo deva permanecer sobrestado até que todos os processos conexos estejam apreciados em seu mérito e julgados os recursos já interpostos (art. 47 da Resolução TCU 259/2014) , propõe-se declarar integralmente atendida a solicitação ora examinada conforme previsto no art. 17, II, da Resolução TCU 215/2008. 
CONCLUSÃO
76.	Com base nas análises efetuadas no precedente exame técnico, constatou-se que as fiscalizações do tipo acompanhamento ACOM Processo 018.709/2020-6, com mérito já apreciado pelo Plenário do TCU, e RACOM Processo 014.927/2021-7, ação de controle ainda em execução, são conexos e atendem integralmente a solicitação de ação de controle e fiscalização constante do Ofício Pres. 70/21/CFT, de 4/8/2021 (§§ 32-33 e 74) .
77.	Verificou-se ainda que os seguintes processos também possuem objetos conexos ao da presente solicitação (§§ 52 e 66) :  i) fiscalização realizada sobre o pagamento da gratificação por exercício cumulativo de jurisdição (RA Processo 002.775/2018-2) , e; ii) representação autuada para verificar o descumprimento, por parte dos órgãos do Ministério Público da União (MPU) , à determinação constitucional de  remunerar seus membros exclusivamente por subsídio (REPR Processo 017.382/2006-7) .
78.	Assim, por força do art. 14, inciso III, da Resolução TCU 215/2008, propôs-se estender os atributos definidos no art. 5º daquela resolução aos processos conexos a esta solicitação do Congresso Nacional (§§ 33, 54 e 70) . 
79.	Por seu turno, apesar de não ser possível associar os resultados de processos específicos de apreciação de atos de admissão e de concessões de aposentaria, reforma e pensões  à resposta desta solicitação (§§ 37-38) , concluiu-se ser relevante informar ao Presidente da Comissão de Finanças e Tributação da Câmara dos Deputados que, entre os exercícios de 2016 e de 2020,  o TCU apreciou a legalidade de mais de 520 mil atos de admissão e de concessões de aposentadorias, pensões e reformas da esfera federal, negou registro a 8.971 deles e determinou aos órgãos ou entidades de origem que adotassem as medidas necessárias à correção da irregularidade (§ 39) .  
80.	Quanto aos processos reconhecidos como de interesse para o atendimento desta solicitação, com fulcro no art. 13 da Resolução TCU 215/2008, propôs-se informar aos respectivos relatores que seus objetos são conexos ao deste processo, e que, quando da apreciação do mérito ou dos recursos interpostos, deve-se  encaminhar a estes autos cópia do acórdão proferido, do relatório e do voto que o fundamentaram e das peças processuais consideradas necessárias ao atendimento de solicitação do Congresso Nacional  (§§ 33, 52 e 66) .
81.	Desde logo, propôs-se também informar ao solicitante a existência dos processos conexos encaminhando-lhe cópia da íntegra das decisões de mérito neles já prolatadas, desta instrução e das peças , bem como esclarecer-lhe que outras decisões que vierem a ser proferidas nos processos de interesse desta solicitação serão oportunamente enviadas (§§ 33, 53, 69 e 71) .
82.	Propôs-se ainda juntar cópia da deliberação que vier a ser adotada neste processo a todos os processos reconhecidos como conexos (§ 73) , bem como dar ciência desta mesma decisão, que atende integralmente à solicitação apresentada, ao solicitante (§ 74) .
83.	 Por último, ao tempo em que se reconheceu a necessidade de sobrestar o presente processo até que sejam encaminhadas as informações relativas aos resultados dos processos conexos ainda sem decisão de mérito ou em fase recursal, propôs-se declarar integralmente atendida a solicitação examinada nestes autos (§ 75) . 
PROPOSTA DE ENCAMINHAMENTO
84.	Diante do exposto, submete-se a presente solicitação do Congresso Nacional à apreciação superior, propondo:
a)	conhecer da presente solicitação, por estarem preenchidos os requisitos de admissibilidade previstos nos arts. 38, I, da Lei 8.443/1992, arts. 232, III, do Regimento Interno do TCU e 4º, I, "b", da Resolução TCU 215/2008 (§§ 3º e 4º) ;
b) informar ao Presidente da Comissão de Finanças e Tributação da Câmara dos Deputados, Exmo. Sr. Deputado Federal Júlio Cesar, que:
i) os objetos das fiscalizações do tipo acompanhamento ACOM Processo 018.709/2020-6, com mérito já apreciado pelo Plenário do TCU, e RACOM Processo 014.927/2021-7, ação de controle ainda em execução, são conexos e atendem integralmente a solicitação de ação de controle e fiscalização constante do Ofício Pres. 70/21/CFT, de 4/8/2021 (§ 33) ;
ii) os processos RA Processo 002.775/2018-2 (ainda sem apreciação do mérito) e REPR Processo 017.382/2006-7 (em fase recursal) versam sobre ações de controle também aptas a complementar o atendimento integral da solicitação de ação de fiscalização e controle contida no Ofício Pres. 70/21/CFT, de 4/8/2021 (§§ 53 e 69) ;
iii) os resultados alcançados no âmbito do RACOM Processo 014.927/2021-7 e outras deliberações que vierem a apreciar ou modificar o mérito das ações de controle conexas a presente solicitação lhes serão oportunamente comunicados (§§ 33 e 72) ;
iv) o atendimento integral da solicitação de ação de fiscalização e controle contida no Ofício Pres. 70/21/CFT, de 4/8/2021, se dá mediante o envio do inteiro teor do acórdão que apreciou o  mérito do processo ACOM Processo 018.709/2020-6, bem como dos resultados alcançados por meio da apreciação pelo da TCU da legalidade dos atos de admissão e das concessões de aposentadorias, reformas e pensões (§ 71) ;
v)  entre os exercícios de 2016 e de 2020, o TCU apreciou a legalidade de mais de 520 mil atos de admissão e de concessões de aposentadorias, de pensões e reformas da esfera federal, negou registro a 8.971 deles e determinou aos órgãos ou entidades de origem que adotassem as medidas necessárias à correção das irregularidades constatadas (§ 39) ;
c) encaminhar ao solicitante, em complemento às informações acima descritas, o inteiro teor dos Acórdão 1055/2021-TCU-Plenário, 3332/2015-TCU-Plenário e 1741/2016-TCU-Plenário (§§ 45 e 72) , dos documentos às peças 13 e 14 destes autos, bem como desta instrução (§§ 33 e 69) ;
d) informar aos relatores do RACOM Processo 014.927/2021-7, do ACOM Processo 018.709/2020-6, do RA Processo 002.775/2018-2 e dos recursos interpostos a decisões de mérito proferidas na REPR Processo 017.382/2006-7 que os mencionados processos são conexos a este e alertar que, quando da apreciação do mérito ou dos recursos interpostos, deve-se encaminhar a estes autos cópia do acórdão proferido, do relatório e do voto que o fundamentaram e das peças processuais consideradas necessárias ao atendimento de solicitação do Congresso Nacional (§ 80) ;
e) estender, por força do art. 14, III, da Resolução TCU 215/2008, os atributos definidos no art. 5º daquela resolução aos processos RACOM Processo 014.927/2021-7, ACOM Processo 018.709/2020-6, RA Processo 002.775/2018-2 e REPR Processo 017.382/2006-7, em razão de ter sido reconhecida conexão integral dos respectivos objetos com o da presente solicitação (§§ 33, 54 e 70) ;
f) juntar cópia da deliberação que vier a ser adotada neste processo a todos os processos conexos mencionados anteriormente, conforme determina o art. 14, inciso V, da Resolução TCU 215/2008 (§ 73) ;
g) dar ciência da decisão que vier a ser adotada, que atende integralmente à solicitação apresentada, ao Presidente da Comissão de Finanças e Tributação da Câmara dos Deputados, Exmo. Sr. Deputado Federal Júlio Cesar, nos termos da minuta de aviso constante do Apêndice B (§ 74) ;
h) com fundamento no art. 17, II, da Resolução TCU 215/2008, declarar a solicitação de ação de fiscalização e controle contida no Ofício Pres. 70/21/CFT, de 4/8/2021, integralmente atendida (§ 75) ;
i) com fundamento no art. 47 da Resolução TCU 259/2014, sobrestar a apreciação do presente processo até que sejam encaminhadas as informações relativas aos resultados dos processos conexos ainda sem decisão de mérito ou em fase recursal, necessárias à complementação do integral cumprimento desta solicitação (§ 75) ."
É o Relatório.

não há.

Não atuou.

SOLICITAÇÃO DO CONGRESSO NACIONAL. COMISSÃO DE FINANÇAS E TRIBUTAÇÃO DA CÂMARA DOS DEPUTADOS. PROPOSTA DE FISCALIZAÇÃO E CONTROLE 122/2017, DE AUTORIA DO DEPUTADO ÊNIO VERRI. PAGAMENTO DOS VENCIMENTOS, INDENIZAÇÕES OU DE QUALQUER OUTRO TIPO DE ESPÉCIE REMUNERATÓRIA PARA OS SERVIDORES PÚBLICOS E MEMBROS DOS PODERES E DEMAIS ENTIDADES DA REPÚBLICA FEDERATIVA DO BRASIL ATIVOS, INATIVOS E A TÍTULO DE PENSÃO. POSSÍVEIS VIOLAÇÕES AO INSTITUTO DO TETO REMUNERATÓRIO E AO REGIME DE SUBSÍDIO. EXTENSÃO DOS ATRIBUTOS DA SOLICITAÇÃO AOS PROCESSOS CONEXOS. CONHECIMENTO E ATENDIMENTO PARCIAL. SOBRESTAMENTO. CIÊNCIA.

SOLICITAÇÃO DO CONGRESSO NACIONAL (SCN)

Secretaria de Fiscalização de Integridade de Atos e Pagamentos de Pessoal e de Benefícios Sociais (Sefip).

Trata-se de Solicitação do Congresso Nacional (SCN) , autuada a partir do Ofício Pres. 70/21/CFT, de 4/8/2021, por meio do qual o Exmo. Deputado Júlio Cesar, Presidente da Comissão de Finanças e Tributação da Câmara dos Deputados, encaminha a Proposta de Fiscalização e Controle 122/2017, de autoria do Exmo. Deputado Ênio Verri, que solicita ao TCU a realização de ato de fiscalização e controle junto aos órgãos responsáveis pelo pagamento dos vencimentos, indenizações ou de qualquer outro tipo de espécie remuneratória para os servidores públicos e membros dos Poderes e demais entidades da República Federativa do Brasil ativos, inativos e a título de pensão.
2.	A solicitação é motivada pela ocorrência de possíveis violações ao instituto do teto remuneratório e ao regime de subsídio indicadas pelo autor da proposta.
3.	Conforme descrito no relatório que antecede este voto, a unidade instrutora informa que tais violações e outras situações afetas à gestão de folhas de pagamento dos órgãos e das entidades federais já vêm sendo fiscalizadas pelo TCU mediante várias ações de controle, dentre as quais destacam-se: (i) a Fiscalização Contínua de Folhas de Pagamento (ACOM Processo 018.709/2020-6 e RACOM Processo 014.927/2021-7) ; (ii) a apreciação da legalidade dos atos de admissão de pessoal, bem como das concessões de aposentadoria, reformas e pensões, e (iii) ações de controle sobre situações específicas relacionadas ao tema.
4.	Segundo a Sefip, são ações de controle que possuem objetos conexos ao da presente solicitação tanto a Fiscalização Contínua de Folhas de Pagamento (ACOM Processo 018.709/2020-6 e RACOM Processo 014.927/2021-7) , como a fiscalização realizada sobre o pagamento da gratificação por exercício cumulativo de jurisdição (RA Processo 002.775/2018-2) e a representação autuada para verificar descumprimento por parte dos órgãos do Ministério Público da União (MPU) à determinação constitucional de remunerar seus membros exclusivamente por subsídio (REPR Processo 017.382/2006-7) .
5.	Após discorrer sobre o andamento das supracitadas ações de fiscalização, a Unidade Técnica propôs declarar integralmente atendida a solicitação examinada nestes autos, ao mesmo tempo em que reconhece a necessidade de sobrestar o presente processo até que sejam encaminhadas as informações relativas aos resultados dos processos conexos ainda sem decisão de mérito ou em fase recursal. Além disso, aquela unidade fez algumas propostas adicionais, entre as quais destaco: 
	a) estender os atributos definidos no art. 5º da Resolução TCU 215/2008 aos processos conexos a esta solicitação do Congresso Nacional; 
	b) informar aos respectivos relatores que os objetos dos processos são conexos ao deste processo, e que, quando da apreciação do mérito ou dos recursos interpostos, deve-se juntar a este TC Processo 031.119/2021-2 cópia do acórdão proferido, do relatório e do voto que o fundamentarem e das peças processuais consideradas necessárias ao atendimento desta solicitação;
	c) informar ao solicitante a existência dos processos conexos encaminhando-lhe cópia da íntegra das decisões de mérito neles já prolatadas e de outras peças, bem como esclarecer-lhe que outras decisões que vierem a ser proferidas nos processos de interesse desta solicitação serão oportunamente enviadas.
6.	Preliminarmente, conheço da presente Solicitação do Congresso Nacional, porquanto preenchidos os requisitos de admissibilidade previstos no art. 38, inciso I, da Lei 8.443/1992, no art. 32, inciso III, do Regimento Interno do TCU e no art. 4º, inciso I, alínea "b", da Resolução-TCU 215/2008.
7.	Quanto ao mérito, acompanho a análise empreendida pela secretaria especializada, transcrita no relatório precedente, razão pela qual incorporo seus fundamentos às minhas razões de decidir, sem prejuízo das considerações que faço a seguir, em especial acerca de alteração na proposta de atendimento a esta SCN.
8.	Quanto à Fiscalização Contínua de Folhas de Pagamento, realizada desde o exercício de 2015, trata-se de uma ação estratégica em face dos limites à expansão dos gastos dos poderes da União definidos pela Emenda Constitucional 95/2016 e da necessidade de conferir mais efetividade aos controles sobre a execução da despesa com pessoal.
9.	Nessa iniciativa, os indícios de irregularidades acompanhados são detectados a partir de cruzamentos das bases de dados das unidades fiscalizadas com dados de folhas de pagamento das demais esferas de governo e de outras bases de dados custodiadas pelo TCU no Laboratório de Informações de Controle (LabContas) .
10.	Dentre as edições mais recentes, o já mencionado TC Processo 018.709/2020-6, realizado entre 1º/6/2020 e 31/3/2021, acompanhou a atuação de 603 órgãos e entidades integrantes da Administração Pública Federal sobre indícios de irregularidades detectados em suas folhas de pagamento. Dentre os resultados deste acompanhamento, constatou-se que a correção de irregularidades nas folhas gerou economia estimada em R$¿386 milhões ao ano em 2020 e que as irregularidades não identificadas devido à falta de integração entre as bases de dados dos entes podem gerar R$ 21 milhões de prejuízo ao ano para a União. O mérito da fiscalização foi apreciado por meio do Acórdão 1055/2021-TCU-Plenário (rel. min. Jorge Oliveira) , o qual foi encaminhado à Comissão de Fiscalização Financeira e Controle da Câmara dos Deputados.
11.	Em sua sétima edição, com previsão de encerramento em 31/3/2022, o TC Processo 014.927/2021-7 (rel. min. subst. Augusto Sherman) abrange a gestão de 594 organizações federais no que se refere à apuração de possíveis irregularidades verificadas nas suas folhas de pagamento e busca induzir as próprias unidades responsáveis a apurarem os fatos e, se for o caso, a adotarem providências para cessar violações às normas de regência.
12.	Embora ainda não concluído, o trabalho já apresenta alguns resultados interessantes como: lista de pagamento de parcelas incompatíveis com o regime de subsídio, entre outras 29 tipologias distribuídas em oito agrupamentos de indícios estão sendo verificadas; distribuição de irregularidades por tipo de vínculo e órgão e taxa de sucesso na solução das irregularidades e respectivas economias obtidas. Outros resultados preliminares podem ser consultados pelo solicitante no relatório que acompanha este voto.
13.	No que tange à fiscalização realizada sobre o pagamento da gratificação por exercício cumulativo de jurisdição (RA Processo 002.775/2018-2) , ela tem por objetivo avaliar os controles sobre o pagamento da Gratificação por Exercício Cumulativo de Jurisdição (GECJ) instituída pelas Leis 13.093/2015 (Justiça Federal) ; 13.094/2015 (Justiça do Distrito Federal e Territórios) ; 13.095/2015 (Justiça do Trabalho) , e; 13.096/2015 (Justiça Militar da União) . Abrangeu, além do Superior Tribunal Militar, o Tribunal de Justiça do Distrito Federal e Territórios, as gestões dos cinco tribunais regionais federais e dos 24 tribunais regionais do trabalho.
14.	 Em face de pedidos formulados por associações de magistrados para ingressarem nos autos como interessados e apresentarem informações relevantes ao deslinde da matéria discutida na fiscalização, o então relator Min. Raimundo Carreiro decidiu acolher os pleitos e notificar outras entidades de classe representativas dos interessados que não haviam se manifestado. Portanto, trata-se de processo ainda pendente de apreciação de mérito e conexão relevante com o objeto da presente SCN.
15.	Em relação ao TC Processo 017.382/2006-7, trata-se de representação que cuida de suposto descumprimento do disposto no art. 39, § 4º, da Constituição Federal pelos órgãos integrantes do MPU mediante o pagamento de valores de incorporação de "quintos" a seus membros com base em resolução editada pelo Conselho Nacional do Ministério Público (CNMP) .
16.	A representação foi considerada procedente pelo Acórdão 3332/2015-TCU-Plenário (rel. min. Ana Arraes) , o qual foi objeto de embargos de declaração, parcialmente providos, a fim de garantir que o cumprimento da determinação - de que o MPU passasse a remunerar seus membros exclusivamente por meio de subsídio em parcela única - deveria respeitar os princípios do contraditório e da ampla defesa a serem exercitados individualmente junto aos interessados (Acórdão 1741/2016-TCU-Plenário) .
17.	Entretanto, foram interpostos diversos pedidos de reexame, os quais suspenderam o cumprimento da mencionada decisão, nos termos do Acórdão 3332/2015-TCU-Plenário (rel. min. Vital do Rêgo) . Dessa forma, o mérito do TC Processo 017.382/2006-7 ainda se encontra pendente de apreciação. 
18.	De relevo pontuar o fato de que, no âmbito da Fiscalização Contínua de Folhas de Pagamento, há 1.155 indícios de pagamentos de "quintos" a membros do MPU que aguardam deliberação final da Corte sobre o tema para que possam ser resolvidos pelos órgãos de origem.
19.	Por fim, em relação ao trabalho ordinário acerca dos atos de pessoal, o TCU, entre os exercícios de 2016 e de 2020, apreciou a legalidade de mais de 520 mil atos de admissão e de concessões de aposentadorias, de pensões e reformas da esfera federal, negou registro a 8.971 deles e determinou aos órgãos ou entidades de origem que adotassem as medidas necessárias à correção das irregularidades constatadas.
20.	Feitas essas breves considerações, acompanho as propostas da Secretaria de Fiscalização de Pessoal com pequenos ajustes. E assim faço, pois entendo que o atendimento apenas parcial da solicitação em questão, por ora, é mais consentâneo com a proposta de sobrestamento destes autos, em razão do necessário encaminhamento de informações relativas aos resultados dos processos conexos - ainda sem decisão de mérito ou em fase recursal - para o integral atendimento da presente demanda.
	Ante o exposto, VOTO por que o Tribunal adote o Acórdão que ora submeto à deliberação deste Colegiado.
TCU, Sala das Sessões, em 2 de fevereiro de 2022.
AROLDO CEDRAZ 
Relator